【裁判字號】    98,台上,5433
【裁判日期】    980924
【裁判案由】    違反毒品危害防制條例等罪
【裁判全文】
最高法院刑事判決            九十八年度台上字第五四三三號
上  訴  人  甲○○
上列上訴人因違反毒品危害防制條例等罪案件，不服台灣高等法
院高雄分院中華民國九十六年五月十一日第二審判決（九十六年
度上訴字第四三六號，起訴案號：台灣高雄地方法院檢察署九十
五年度毒偵字第五一六０號），提起上訴，本院判決如下：
    主  文
原判決關於施用第一級毒品部分撤銷，發回台灣高等法院高雄分
院。
其他上訴駁回。
    理  由
一、撤銷發回（施用第一級毒品）部分：
本件原判決撤銷第一審關於上訴人甲○○施用第一級毒品部分之
判決，改判依集合犯論處上訴人施用第一級毒品罪刑（累犯，處
有期徒刑一年二月），固非無見。
惟查民國九十四年二月二日修正公布而於九十五年七月一日施行
之刑法，基於刑罰公平原則之考量，杜絕僥倖之犯罪心理，並避
免易致鼓勵犯罪之誤解，已刪除第五十六條連續犯之規定。行為
人反覆實行之犯罪行為茍係在刑法修正施行後者，因法律之修正
已生阻斷連續犯之法律效果，除認應合於接續犯、繼續犯、集合
犯等實質上一罪關係而以一罪論處外，基於一罪一罰之刑罰公平
性，自應併合處罰。惟所謂「集合犯」，係指立法者所制定之犯
罪構成要件中，本即預定有數個同種類行為而反覆實行之犯罪而
言。故是否集合犯之判斷，客觀上自應斟酌法律規範之本來意涵
、實現該犯罪目的之必要手段、社會生活經驗中該犯罪必然反覆
實行之常態及社會通念等；主觀上則視其反覆實行之行為是否出
於行為人之一個犯意，並秉持刑罰公平原則，加以判斷之。稽以
行為人施用毒品之原因，不一而足，其多次施用毒品之行為，未
必皆出於行為人之一個犯意決定；且觀諸毒品危害防制條例第十
條施用毒品罪之構成要件文義衡之，實無從認定立法者本即預定
該犯罪之本質，必有數個同種類行為而反覆實行之集合犯行，故
施用毒品之罪，難認係集合犯之罪。又依刑法第五十六條修正理
由之說明，謂「對繼續犯同一罪名之罪者，均適用連續犯之規定
論處，不無鼓勵犯罪之嫌，亦使國家刑罰權之行使發生不合理之
現象」、「基於連續犯原為數罪之本質及刑罰公平原則之考量，
爰刪除有關連續犯之規定」等語，即係將本應各自獨立評價之數
罪，回歸本來就應賦予複數法律效果之原貌。因此，就刑法修正
施行後多次施用毒品之犯行，採一罪一罰，始符合立法本旨。因
此，刑法修正施行後多次施用毒品之犯行，除符合接續犯之要件
外，則應一罪一罰，合併定其應執行之刑。亦即於刑法修正前後
，均不認毒品危害防制條例第十條所定之施用毒品罪為集合犯。
乃原審未詳予闡述論析，就上訴人自九十五年二月間起至同年九
月十五日止施用第一級毒品海洛因之行為，逕依集合犯論以一罪
，自有理由欠備及適用法則不當之違法。又原判決認定上訴人施
用第一級毒品，平均每日施用五至十次，究為幾次不明，原審應
予查明，上訴意旨雖未指摘及此，惟為本院得依職權調查之事項
。又第三審法院應以第二審判決所確認之事實為判決基礎，刑事
訴訟法第三百九十四條第一項前段定有明文。原判決上述之違背
法令，影響於事實之確定，本院無可據以為裁判，應將原判決關
於上訴人施用第一級毒品部分撤銷，發回原審法院更為審判。
二、上訴駁回（施用第二級毒品）部分：
按刑事訴訟法第三百七十六條所列各罪之案件，經第二審判決者
，不得上訴於第三審法院，法有明文。本件上訴人所犯毒品危害
防制條例第十條第二項施用第二級毒品罪部分，核屬刑事訴訟法
第三百七十六條第一款之案件。依首開說明，既經第二審判決，
自不得上訴於第三審法院，上訴人竟復提起上訴，顯為法所不許
，應予駁回。
據上論結，應依刑事訴訟法第三百九十七條、第四百零一條、第
三百九十五條前段，判決如主文。
中    華    民    國  九十八  年    九    月  二十四  日
                      最高法院刑事第二庭
                          審判長法官  莊  登  照
                                法官  陳  世  淙
                                法官  徐  昌  錦
                                法官  許  錦  印
                                法官  蔡  名  曜
      本件正本證明與原本無異
                                      書  記  官
中    華    民    國  九十八  年    九    月  二十八  日
                                                      K


司法院資訊處製作；財團法人民間司法改革基金會備份。
